ACORDAO-COMPLETO-2514187

ACÓRDÃO 18616/2021 ATA 40/2021 - PRIMEIRA CÂMARA

VISTOS, relatados e discutidos estes autos de Tomada de Contas Especial instaurada pelo Fundo Nacional de Desenvolvimento da Educação - FNDE, em desfavor do Sr. Gildásio Chaves Ribeiro, ex-Prefeito do Município de Fortaleza dos Nogueiras/MA (gestões 1997/2000 e 2001/2004) , em face da não comprovação da boa e regular aplicação dos recursos repassados àquela municipalidade por meio do Convênio nº 60214/99,
ACORDAM os Ministros do Tribunal de Contas da União, reunidos em sessão da Primeira Câmara, ante as razões expostas pelo Relator, em:
9.1. considerar revel o responsável Gildásio Chaves Ribeiro (CPF XXX.129.932-XX) , para todos os efeitos, dando-se prosseguimento ao processo, com fulcro no art. 12, § 3º, da Lei 8.443/1992;
9.2. julgar irregulares as contas do Sr. Gildásio Chaves Ribeiro (CPF XXX.129.932-XX) , nos termos dos arts. 1º, inciso I, 16, inciso III, alínea "c", e § 1º da Lei 8.443/1992, c/c os arts. 19 e 23, inciso III, da mesma Lei, e com arts. 1º, inciso I, 209, inciso III, 210 e 214, inciso III, do Regimento Interno, imputando-lhe o  débito pelas quantias a seguir especificadas, com a fixação do prazo de quinze dias, a contar da notificação, para comprovar, perante o Tribunal (art. 214, inciso III, alínea "a", do Regimento Interno) , o recolhimento da dívida aos cofres do Fundo Nacional de Desenvolvimento da Educação (FNDE) , atualizada monetariamente e acrescida dos juros de mora, calculados a partir das datas discriminadas, até a data do recolhimento, na forma prevista na legislação em vigor abatendo-se, na oportunidade, os valores já ressarcidos;
	Data
	Valor Original 
 (Em R$

	9/9/1999
	32.021,43

	17/11/1999
	32.021,43

9.3. autorizar, desde logo, nos termos do art. 28, inciso II, da Lei 8.443/1992, a cobrança judicial da dívida, caso não atendida a notificação;
9.4. encaminhar cópia deste Acórdão à Procuradoria da República no Estado do Maranhão, nos termos do § 3º do art. 16, da Lei 8.443/1992, para adoção das medidas que entender cabíveis; e
9.5. dar ciência desta deliberação ao Fundo Nacional de Desenvolvimento da Educação - FNDE e ao responsável.

Tomada de Contas Especial instaurada pelo Fundo Nacional de Desenvolvimento da Educação  FNDE, em face da não comprovação da boa e regular aplicação dos recursos repassados ao Município de Fortaleza dos Nogueiras/MA,  por meio do Convênio nº 60214/99.

Primeira Câmara

Prefeitura Municipal de Fortaleza dos Nogueiras - MA.

3. Interessados/Responsáveis:
3.1. Interessado: Fundo Nacional de Desenvolvimento da Educação (00.378.257/0001-81).
3.2. Responsável: Gildásio Chaves Ribeiro (XXX.129.932-XX).

13.1. Ministros presentes: Walton Alencar Rodrigues (Presidente), Vital do Rêgo e Jorge Oliveira.
13.2. Ministro-Substituto convocado: Augusto Sherman Cavalcanti (Relator).

GILDASIO CHAVES RIBEIRO

AUGUSTO SHERMAN

Adoto, como relatório, excerto da instrução vazada à peça 61 destes autos, anuída pelo corpo diretivo da Secretaria de Controle Externo de Tomada de Contas Especial (SecexTCE) (peças 62 e 63) , e, em quota singela, pelo MP/TCU (peça 64) :
"INTRODUÇÃO
1.	Cuidam os autos de Tomada de Contas Especial instaurada em 7/4/2017 (peça 1) , pelo Fundo Nacional de Desenvolvimento da Educação - FNDE, em desfavor do Sr. Gildásio Chaves Ribeiro (CPF XXX.129.932-XX) , ex-Prefeito do Município de Fortaleza dos Nogueiras/MA (gestões 1997/2000 e 2001/2004) , em face da não comprovação da boa e regular aplicação dos recursos repassados àquela municipalidade por meio do Convênio nº 60214/99 (SIAFI 372398) , devido a irregularidades na prestação de contas, na execução e na comprovação da execução (peça 35. p.1) .
2.	O objeto do Convênio nº 60214/99 (SIAFI 372398) era a Concessão de Apoio Financeiro para implementação do Programa de Garantia de Renda Mínima (PGMR) , vigente de 28/07/1999 a 31/12/2002, e cujo prazo final para a apresentação da prestação de contas expirou em 1/3/2003 (peça 10, p.1) . 
HISTÓRICO
3.	Como já abordado na instrução de citação (peça 47) , para a execução do Convênio nº 60214/99 (SIAFI 372398) , o FNDE repassou os recursos ao Município de Fortaleza dos Nogueiras/MA, no valor total de R$ 261.007,86, conforme o Plano de Trabalho aprovado. Inicialmente, foi aprovado o valor de duas parcelas de R$ 32.021,43 (peça 10, p. 4) , para execução no exercício de 1999. Por meio do primeiro termo aditivo (peça 10, p. 7) , foi aprovado o repasse de mais duas parcelas de R$ 49.241,25 (peça 10, p. 12) , para execução no exercício de 2000. Posteriormente, ocorreu o primeiro apostilamento ao Convênio nº 60214/99 (SIAFI 372398) , que estabeleceu a liberação de mais duas parcelas de R$ 49.241,25 (peça 10, p. 14) , também para execução no exercício de 2000.
4.	Em 28/2/2001, por meio do Ofício n° 0016/2001 (peça 11, p. 1) , a Prefeitura Municipal de Fortaleza dos Nogueiras/MA, na pessoa do Sr. Gildásio Chaves Ribeiro, ex-Prefeito do Município de Fortaleza dos Nogueiras/MA (gestões 1997/2000 e 2001/2004) , apresentou documentação a título de prestação de contas.
7.	Em 18/10/2001, por meio do Ofício 8189/2001-FNDE/DIROF/GECAP/DIREL (peça 12 - AR peça 13) , o FNDE informou ao responsável que a documentação encaminhada não atendia o prescrito na IN/STN/MF nº 1/97, restando ausente o relatório anual de execução físico-financeira, o extrato bancário e comprovante de restituição de saldo.
8.	Em 28/5/2002, por meio do Ofício nº 095/2002-GP, o Sr. Gildásio Chaves Ribeiro pediu prorrogação de prazo para a regularização das pendências (peça 14) .
9. 	Em 28/2/2011, foi emitida a Informação n° 176/2011 - CGT/CGCAP/DIFIN/FNDE-MEC (peça 15) , informando sobre a ausência de documentos que possibilitassem a correta análise financeira da execução do convênio referente ao exercício de 1999, enquanto para o exercício de 2000, informou a ausência dos extratos bancários da conta corrente e da aplicação dos recursos no mercado financeiro, para a devida conciliação das despesas apresentadas.
10.	Em 18/5/2011, por meio do Ofício n° 964/2011-CGT/CGCAP/DIFIN/FNDE/MEC (peça 16, p. 1 - AR peça 17, p. 3) e Ofício n° 965/2011-CGT/CGCAP/DIFIN/FNDE/MEC (peça 16, p. 5) , o Sr. Gildásio Chaves Ribeiro, ex-Prefeito do Município de Fortaleza dos Nogueiras/MA (gestões 1997/2000 e 2001/2004) , foi notificado sobre o resultado da análise da prestação de contas do Convênio n° 60214/99, tendo sido concedido prazo para regularização sob implicação de instauração de TCE.
11.	Em 4/11/2011, por meio do Parecer nº 327/2011- CGT/CGCAP/DIFIN/FNDE/MEC (peça 18) , foi realizada a análise financeira que concluiu pela não aprovação da prestação de contas do Convênio nº 60214/99 (SIAFI 372398, de acordo com a execução de cada exercício, conforme abordado nos itens 11.1 e 11.2 da instrução de citação (peça 47) . 	 Em 8/11/2011, por meio do Ofício n° 2411/2011-CGT/CGCAP/DIFIN/FNDE/MEC, o Sr. José Arnaldo Brito Magalhães, Prefeito sucessor (gestão 2009/2012) foi notificado pelo FNDE acerca do resultado conclusivo da análise da prestação de contas do Convênio n° 60214/99 e concedeu prazo para regularização sob implicação de instauração de TCE (peça 35, p. 5) .
12.	Porém, em 11/12/2015, por meio do Parecer 401/2015-CGT/CGCAP/DIFIN/FNDE/MEC, foi realizada nova análise da prestação de contas do Convênio nº 60214/99 (SIAFI 372398) , uma vez que a ausência dos extratos bancários como motivo da impugnação dos recursos, não foi considerada suficiente para asseverar a ocorrência de prejuízo ao erário (peça 23, p. 4, item 6.1.6) , conforme detalhamento constante do item 13 da peça 47. As constatações foram enviadas ao executor do convênio, Sr. Gildásio Chaves Ribeiro e ao Sr. Eliomar de Souza Nogueira, com vistas a obter suas manifestações, no entanto, não houve respostas. 
13.	Na sequência dos fatos, o FNDE enviou, então, ao Banco do Brasil, uma solicitação dos extratos bancários referentes ao Convênio em apreço, cuja resposta positiva possibilitou a sua análise financeira (item 6.1.9) . 	Diante disso, o Parecer nº 401/2015- CGT/CGCAP/DIFIN/FNDE/MEC constatou que, no tocante ao exercício de 1999, não houve aplicação dos recursos no mercado financeiro, deixando de auferir o valor de R$ 524,08 (item 6.1.10) . Ademais, constatou a ausência do Parecer Conclusivo do Conselho Municipal de Acompanhamento e Avaliação da Execução do Programa (item 6.1.11) , motivo pelo qual a área técnica sugeriu a não aprovação das contas do citado exercício, cujo valor principal foi de R$ 64.042,86. 
14.	Em relação ao exercício de 2000, o Parecer nº 401/2015- CGT/CGCAP/DIFIN/FNDE-MEC constatou, após análise dos extratos bancários, que os recursos foram aplicados no mercado financeiro, e que houve um saldo no valor de R$ 11,92, transferido de 1999 para 2000, lá permanecendo até o final da execução do Convênio, em 28/12/2000, não restituído ao erário federal. Por fim, em face das verificações procedidas pelo FNDE, as contas de 2000 foram aprovadas, remanescendo como não aprovadas as de 1999 (peça 23, p. 5 e 7) .
15.	Assim, os Srs. Gildásio Chaves Ribeiro e o Sr. Eliomar de Souza Nogueira foram notificados sobre o resultado da análise da prestação de contas do Convênio 60214/99, tendo sido concedido prazo para adoção de providências. Dante da não demonstração da boa e regular dos recursos federais repassados, assim como da não devolução dos recursos, instaurou-se esta Tomada de Contas Especial (peça 1) . Nesse sentido, no Relatório de TCE 287/2017 - DIREC/COTCE/CGCAP/DIFIN-FNDE/MEC (peça 35) , concluiu-se que o prejuízo importaria no valor original de R$ 64.054,78, imputando-se a responsabilidade ao Sr. Gildásio Chaves Ribeiro, (CPF XXX.129.932-XX) , ex-Prefeito do Município de Fortaleza dos Nogueiras/MA (gestões abrangidas pelo período de 1997 a 2004) , uma vez que era a pessoa responsável pela gestão dos recursos federais recebidos por meio do Convênio nº 60214/99 e, no entanto, não tomou as medidas para sua devida execução e comprovação, sendo, portanto, o responsável pelo prejuízo apurado nesta tomada de contas especial (peça 35, p. 4, item 13) .
16.	Em instrução preliminar (peça 41) , foi proposto o arquivamento dos autos uma vez que se constatou que a inércia da Administração prejudicou o pleno exercício do direito de ampla defesa, conforme transcrição abaixo (peça 41, p. 3, item 15) :
15.	 Fica evidente que houve inércia da Administração, que deixou passar aproximadamente dezessete anos para a formalização do procedimento. Além disso, ter-se-ão transcorridos dezoito anos após a ocorrência dos fatos, caso esta Corte decida promover a citação do responsável no âmbito deste Tribunal, citação essa que ainda não ocorreu. Somos de opinião que a delonga em instaurar a TCE, no presente caso concreto, inviabilizará o pleno exercício do direito à ampla defesa, tendo em vista a dificuldade de se reconstituir os fatos e de se obter os documentos necessários à comprovação da boa e regular aplicação dos recursos perante esta Corte de Contas. Entendemos existir presumido prejuízo à ampla defesa do responsável, ensejando arquivar os autos.
 (...) 
17.	Após o Pronunciamento da unidade (peça 43) , os autos foram encaminhados ao Ministério Público de Contas da União (MPTCU) , cuja manifestação, em 25/3/2019, foi por concluir que os fundamentos adotados pela unidade técnica não eram suficientes para o arquivamento da tomada de contas especial, conforme transcrição abaixo (peça 44, p. 3) :
O Ministério Público de Contas diverge da proposta de encaminhamento formulada pela unidade técnica, pois considera que os fundamentos adotados não são suficientes para o arquivamento da tomada de contas especial. 
Em primeiro lugar, o valor do débito (sem juros) , atualizado monetariamente até 22/10/2018, perfaz a quantia de R$ 212.531,22 (peça 40) , superior ao limite mínimo de R$ 100.000,00 estabelecido pelo art. 6º, I, da IN/TCU 71/2012. A referida norma fixou, de modo objetivo, um determinado valor de alçada para a instauração de tomadas de contas especiais e a sua remessa ao TCU, não sendo possível a ampliação desse valor para albergar novos casos de arquivamento do processo. 
Em segundo lugar, o longo período entre a data da irregularidade (omissão em 2003) e a eventual citação a ser realizada pelo TCU não caracteriza, por si só, prejuízo ao direito de defesa do responsável. Isso porque o responsável foi regularmente notificado na fase interna da TCE quanto à necessidade de encaminhar documentação complementar da prestação de contas do convênio (peças 12, 13, 17, 20, 21, 24, 25) . Chegou a pedir prazo em 28/5/2002, mas não mais compareceu ao feito (peça 14) .
 (...) 
Ante o exposto, o Ministério Público de Contas, preliminarmente, manifesta-se pela restituição dos autos à unidade técnica na forma do art. 157 do RITCU para que realize a citação válida do responsável pelo débito apurado.
18.	Por sua vez, o relator do processo, Ministro Augusto Sherman Cavalcanti, em 10/12/2019, entendeu da mesma forma que o MPTCU, dando encaminhamento à Secex-TCE/D1 para cumprimento do seu despacho no sentido de efetuar a citação do responsável (peça 45) . 
19.	Analisados os pressupostos de procedibilidade da IN/TCU 71/2012, a unidade técnica deu prosseguimento aos autos no sentido de providenciar a citação determinada. Após pronunciamento favorável da Subunidade e Unidade (peças 48 e 49) , foram enviados os ofícios 52880/2020-TCU-Secomp-4 e 9491/2021-Secomp-4 (peças 51 e 55) , sem conclusão de comunicação (peças 53 e 56) . O Seproc efetuou busca por outros endereços nos sistemas corporativos do TCU, não havendo endereço válido diversos dos utilizados nas peças 53 e 56, dessa forma, foi proposta a elaboração de edital (peça 57) , o qual foi realizado por meio da publicação em DOU no dia 5/8/2021 (peça 59) . O responsável não apresentou resposta, passando-se a ser considerado revel para todos os efeitos processuais. 
EXAME TÉCNICO
Da validade das notificações:
20.	Preliminarmente, cumpre tecer breves considerações sobre a forma como são realizadas as comunicações processuais no TCU. A esse respeito, destacam-se o art. 179, do Regimento Interno do TCU (Resolução 155, de 4/12/2002) e o art. 4º, inciso III, § 1º, da Resolução TCU 170, de 30 de junho de 2004, in verbis:
Art. 179. A citação, a audiência ou a notificação, bem como a comunicação de diligência, farse-ão:
I - mediante ciência da parte, efetivada por servidor designado, por meio eletrônico, fac-símile, telegrama ou qualquer outra forma, desde que fique confirmada inequivocamente a entrega da comunicação ao destinatário;
II - mediante carta registrada, com aviso de recebimento que comprove a entrega no endereço do destinatário;
III - por edital publicado no Diário Oficial da União, quando o seu destinatário não for localizado
 (...) 
Art. 3º As comunicações serão dirigidas ao responsável, ou ao interessado, ou ao dirigente de órgão ou entidade, ou ao representante legal ou ao procurador constituído nos autos, com poderes expressos no mandato para esse fim, por meio de:
I - correio eletrônico, fac-símile ou telegrama;
II - servidor designado;
III - carta registrada, com aviso de recebimento;
IV - edital publicado no Diário Oficial da União, quando o seu destinatário não for localizado, nas hipóteses em que seja necessário o exercício de defesa.
Art. 4º. Consideram-se entregues as comunicações:
I - efetivadas conforme disposto nos incisos I e II do artigo anterior, mediante confirmação da ciência do destinatário;
II - realizadas na forma prevista no inciso III do artigo anterior, com o retorno do aviso de recebimento, entregue comprovadamente no endereço do destinatário;
III - na data de publicação do edital no Diário Oficial da União, quando realizadas na forma prevista no inciso IV do artigo anterior.
§ 1º O endereço do destinatário deverá ser previamente confirmado mediante consulta aos sistemas disponíveis ao Tribunal ou a outros meios de informação, a qual deverá ser juntada ao respectivo processo.
 (...) 
21.		Bem se vê, portanto, que a validade da citação via postal não depende de que o aviso de recebimento seja assinado pelo próprio destinatário da comunicação, o que dispensa, no caso em tela, a entrega do AR em 'mãos próprias'. A exigência da norma é no sentido de o Tribunal verificar se a correspondência foi entregue no endereço correto, residindo aqui a necessidade de certeza inequívoca. 
22.	Não é outra a orientação da jurisprudência do TCU, conforme se verifica dos julgados a seguir transcritos:
São válidas as comunicações processuais entregues, mediante carta registrada, no endereço correto do responsável, não havendo necessidade de que o recebimento seja feito por ele próprio (Acórdão 3648/2013-TCU-Segunda Câmara, Relator Ministro JOSÉ JORGE) ;
É prescindível a entrega pessoal das comunicações pelo TCU, razão pela qual não há necessidade de que o aviso de recebimento seja assinado pelo próprio destinatário. Entregandose a correspondência no endereço correto do destinatário, presume-se o recebimento da citação. (Acórdão 1019/2008-TCU-Plenário, Relator Ministro BENJAMIN ZYMLER) ;
As comunicações do TCU, inclusive as citações, deverão ser realizadas mediante Aviso de Recebimento - AR, via Empresa Brasileira de Correios e Telégrafos, bastando para sua validade que se demonstre que a correspondência foi entregue no endereço correto. (Acórdão 1526/2007-TCU-Plenário, Relator Ministro AROLDO CEDRAZ) .
23.	A validade do critério de comunicação processual do TCU foi referendada pelo Supremo Tribunal Federal, nos termos do julgamento do MS-AgR 25.816/DF, por meio do qual se afirmou a desnecessidade da ciência pessoal do interessado, entendendo-se suficiente a comprovação da entrega do 'AR' no endereço do destinatário:
Ementa: agravo regimental. Mandado de segurança. Desnecessidade de intimação pessoal das decisões do tribunal de contas da união. art. 179 do regimento interno do TCU. Intimação do ato impugnado por carta registrada, iniciado o prazo do art. 18 da lei nº 1.533/51 da data constante do aviso de recebimento. Decadência reconhecida. Agravo improvido.
O envio de carta registrada com aviso de recebimento está expressamente enumerado entre os meios de comunicação de que dispõe o Tribunal de Contas da União para proceder às suas intimações.
O inciso II do art. 179 do Regimento Interno do TCU é claro ao exigir apenas a comprovação da entrega no endereço do destinatário, bastando o aviso de recebimento simples. 
Da revelia do responsável
24.	No caso vertente, a citação do responsável se deu em endereços constantes nos sistemas CPF da Receita Federal e Renach (peças 50, 54 e 57) . A entrega dos ofícios citatórios nesses endereços consta das peças 53 e 56 da presente instrução (rastreamento via correios) , bem como por edital à peça 58 e 59, compilados no Despacho de conclusão das comunicações processuais (peça 60) .
25.	Nos processos do TCU, a revelia não leva à presunção de que seriam verdadeiras todas as imputações levantadas contra os responsáveis, diferentemente do que ocorre no processo civil, em que a revelia do réu opera a presunção da verdade dos fatos narrados pelo autor (Acórdão 1009/2018-TCU-Plenário, Relator: BRUNO DANTAS; 2369/2013 - TCU - Plenário, Relator: BENJAMIN ZYMLER e 2449/2013 - TCU - Plenário, Relator: BENJAMIN ZYMLER) . Dessa forma, a avaliação da responsabilidade do agente não pode prescindir da prova existente no processo ou para ele carreada. 
26.	Transcorrido o prazo regimental fixado e mantendo-se inerte, o responsável pode ser considerado revel, dando-se prosseguimento ao processo, de acordo com o art. 12, § 3º, da Lei 8.443/1992. 	Pois bem. Ao não apresentar defesa, o responsável deixa de produzir prova da regular aplicação dos recursos sob sua responsabilidade, em afronta às normas que impõem aos gestores públicos a obrigação legal de, sempre que demandados pelos órgãos de controle, apresentar os documentos que demonstrem a correta utilização das verbas públicas, a exemplo do contido no art. 93 do Decreto-Lei 200/67: 'Quem quer que utilize dinheiros públicos terá de justificar seu bom e regular emprego na conformidade das leis, regulamentos e normas emanadas das autoridades administrativas competentes.' 
27.	Mesmo as alegações de defesa não tendo sido apresentadas, considerando o princípio da verdade real que rege esta Corte, procurou-se buscar, em manifestações do responsável na fase interna desta Tomada de Contas Especial, se havia algum argumento que pudesse ser aproveitado a seu favor. Contudo, tal providência mostrou-se infrutífera, pois, tanto na fase interna quanto aqui no Tribunal, o responsável não apresentou resposta de forma a sanear a irregularidade em destaque (item 14 da peça 47) .
28.	Configurada revelia frente às citações deste Tribunal e inexistindo comprovação da boa e regular aplicação dos recursos, não resta alternativa senão dar seguimento ao processo proferindo julgamento sobre os elementos até aqui presentes, que conduzem à definitiva irregularidade das contas do respectivo responsável. 
29.	Consoante registrado na proposta de encaminhamento da instrução precedente (peça 47) , não foi possível comprovar a boa e regular aplicação dos recursos federais repassados, em face de irregularidades na prestação de contas dos valores transferidos no exercício de 1999, no âmbito do Convênio 60214/99, cujo objeto era a Concessão de Apoio Financeiro para implementação do Programa de Garantia de Renda Mínima (PGMR) .  
30.		Nesse diapasão, cabe ressaltar que é pacífica a jurisprudência deste Tribunal no sentido de que compete ao gestor o ônus de provar a aplicação regular dos recursos que lhe foram confiados (Acórdão 974/2018-TCU-Plenário (Relator: Bruno Dantas) , 511/2018 - Plenário (Relator: Aroldo Cedraz) , 3875/2018-Primeira Câmara (Relator: Vital Do Rêgo) , 1983/2018  - Primeira Câmara (Relator: Bruno Dantas) , 1294/2018 - Primeira Câmara (Relator: Bruno Dantas) , 3200/2018 - Segunda Câmara (Relator: Aroldo Cedraz) , 2512/2018 - Segunda Câmara (Relator: Aroldo Cedraz) , 2384/2018 - Segunda Câmara (Relator: José Múcio Monteiro) , 2014/2018 - Segunda Câmara (Relator: Aroldo Cedraz) , 901/2018 - Segunda Câmara (Relator: José Múcio Monteiro) , entre outros) .
31.	No tocante à aferição quanto à ocorrência de boa-fé na conduta do responsável, conforme determina o § 2º do art. 202 do Regimento Interno do TCU, em se tratando de processo em que a parte interessada não se manifesta acerca das irregularidades imputadas, não há elementos para que se possa efetivamente reconhecê-la, podendo este Tribunal, desde logo, proferir o julgamento de mérito pela irregularidade das contas, nos termos do § 6º do mesmo artigo do normativo citado (Acórdão 2064/2011-TCU-Primeira Câmara, de relatoria do Ministro Ubiratan Aguiar; 6182/2011-TCU-1ª Câmara, de relatoria do Ministro-Substituto Weder de Oliveira; 4072/2010- TCU-1ª Câmara, de relatoria do Ministro Valmir Campelo; 1189/2009-TCU-1ª Câmara, de relatoria do Ministro-Substituto Marcos Bemquerer; 731/2008-TCU-Plenário, de relatoria do Ministro Aroldo Cedraz; 1917/2008-TCU-2ª Câmara, de relatoria do Ministro-Substituto Augusto Sherman) . 
32.	Por fim, considerando que as multas aplicadas pelo TCU possuem natureza sancionatória, estando sujeitas à prescrição da pretensão punitiva, e, uma vez que há intenção de aplicar a multa proporcional ao débito prevista no art. 57 da Lei 8.443/1992, a prescrição, que ocorre em dez anos, deve ser aferida neste processo, uma vez que os fatos geradores das irregularidades identificadas ocorreram em 28/2/2001, quando a prestação de contas foi apresentada pelo Sr. Gildásio Ribeiro e o pronunciamento de unidade que autorizou a citação em 20/8/2020, configura-se, portanto, mais de dez anos da sua ocorrência. Assim, é possível observar que ocorreu a prescrição da pretensão punitiva, razão pela qual não será proposta a aplicação da multa do art. 57 da Lei 8.443/1992 ao responsável. 
CONCLUSÃO
33.	Em 	face da análise promovida na seção 'Exame Técnico' c/c a instrução de peça 47, verifica-se que o responsável Gildásio Chaves Ribeiro (CPF XXX.129.932-XX) , foi instado a se manifestar por meio da citação realizada e optou pelo silêncio, configurando a revelia, nos termos do §3º, do art. 12, da Lei 8.443/1992. Ademais, inexistem nos autos elementos que demonstrem a boa-fé do responsável ou a ocorrência de outras excludentes de culpabilidade, mas verifica-se que houve a prescrição da pretensão punitiva, conforme análise já realizada.
34.	Diante da revelia do responsável e inexistindo nos autos elementos que permitam concluir pela ocorrência de boa-fé ou de outros excludentes de culpabilidade em suas condutas, propõe-se que suas contas sejam julgadas irregulares, nos termos do art. 202, § 6º, do Regimento Interno do TCU, condenando-o em débito, porém sem a aplicação da multa prevista no art. 57 da Lei 8.443/1992, haja vista ter havido a prescrição da pretensão punitiva.
PROPOSTA DE ENCAMINHAMENTO
35.	Diante do exposto, submetem-se os autos à consideração superior, propondo:
35.1	considerar revel o responsável Gildásio Chaves Ribeiro (CPF XXX.129.932-XX) , para todos os efeitos, dando-se prosseguimento ao processo, com fulcro no art. 12, § 3º, da Lei 8.443/1992;
35.2	com fundamento nos arts. 1º, inciso I, 16, inciso III, alínea 'c', e § 1º da Lei 8.443/1992 c/c os arts. 19 e 23, inciso III, da mesma Lei, e com arts. 1º, inciso I, 209, inciso III, 210 e 214, inciso III, do Regimento Interno, que sejam julgadas irregulares as contas do Sr. Gildásio Chaves Ribeiro (CPF XXX.129.932-XX) , imputando-lhe o  débito pelas quantias a seguir especificadas, com a fixação do prazo de quinze dias, a contar da notificação, para comprovar, perante o Tribunal (art. 214, inciso III, alínea 'a', do Regimento Interno) , o recolhimento da dívida aos cofres do Fundo Nacional de Desenvolvimento da Educação (FNDE) , atualizada monetariamente e acrescida dos juros de mora, calculados a partir das datas discriminadas, até a data do recolhimento, na forma prevista na legislação em vigor abatendo-se, na oportunidade, os valores já ressarcidos;
	Data
	Valor Original 
 (Em R$

	9/9/1999
	32.021,43

	17/11/1999
	32.021,43

35.3	autorizar, desde logo, nos termos do art. 28, inciso II, da Lei 8.443/1992, a cobrança judicial das dívidas caso não atendidas as notificações;
35.4	autorizar, desde já, caso venha a ser solicitado, o parcelamento das dívidas em até 36 (trinta e seis) parcelas mensais e consecutivas, nos termos do art. 26 da Lei 8.443/1992 c/c o art. 217 do Regimento Interno, fixando-lhes o prazo de quinze dias, a contar do recebimento da notificação, para comprovar perante o Tribunal o recolhimento da primeira parcela, e de trinta dias, a contar da parcela anterior, para comprovar os recolhimentos das demais parcelas, devendo incidir sobre cada valor mensal, atualizado monetariamente, os juros de mora devidos, na forma prevista na legislação em vigor;
35.5	encaminhar cópia da deliberação ao Procurador-Chefe da Procuradoria da República no estado do Maranhão, nos termos do § 3º do art. 16 da Lei 8.443/1992 c/c o § 7º do art. 209 do Regimento Interno do TCU, para adoção das medidas cabíveis; e comunicar-lhe que o relatório e o voto que a fundamentarem podem ser acessados por meio do endereço eletrônico www.tcu.gov.br/acordaos e que, caso haja interesse, o Tribunal pode enviar-lhe cópia desses documentos sem qualquer custo."
É o Relatório.

não há.

Procurador Júlio Marcelo de Oliveira.

TOMADA DE CONTAS ESPECIAL. FNDE. CONVÊNIO. NÃO COMPROVAÇÃO DA BOA E REGULAR UTILIZAÇÃO DE RECURSOS PÚBLICOS FEDERAIS PARA IMPLEMENTAÇÃO DO PROGRAMA DE GARANTIA DE RENDA MÍNIMA (PGMR). CITAÇÃO. REVELIA. CONTAS IRREGULARES. DÉBITO. PRESCRIÇÃO DA PRETENSÃO PUNITIVA.

TOMADA DE CONTAS ESPECIAL (TCE)

Secretaria de Controle Externo de Tomada de Contas Especial (SecexTCE).

Cuidam os autos de Tomada de Contas Especial instaurada pelo Fundo Nacional de Desenvolvimento da Educação - FNDE, em desfavor do Sr. Gildásio Chaves Ribeiro, ex-Prefeito do Município de Fortaleza dos Nogueiras/MA (gestões 1997/2000 e 2001/2004) , em face da não comprovação da boa e regular aplicação dos recursos repassados àquela municipalidade por meio do Convênio nº 60214/99 (SIAFI 372398) .
O referido convênio teve como objeto a Concessão de Apoio Financeiro para implementação do Programa de Garantia de Renda Mínima (PGMR) , vigente de 28/07/1999 a 31/12/2002, e cujo prazo final para a apresentação da prestação de contas expirou em 1/3/2003 (peça 10, p.1) .
Para a execução do convênio, o FNDE repassou os recursos ao Município de Fortaleza dos Nogueiras/MA, no valor total de R$ 261.007,86, conforme o Plano de Trabalho. Inicialmente, foi aprovado o valor de duas parcelas de R$ 32.021,43 (peça 10, p. 4) , para execução no exercício de 1999. Por meio do primeiro termo aditivo (peça 10, p. 7) , foi acrescentado o repasse de mais duas parcelas de R$ 49.241,25 (peça 10, p. 12) , para execução no exercício de 2000. Posteriormente, ocorreu o primeiro apostilamento ao termo de repasse, que estabeleceu a liberação de mais duas parcelas de R$ 49.241,25 (peça 10, p. 14) , também para execução no exercício de 2000.
Por meio do Relatório de 287/2017 - DIREC/COTCE/CGCAP/DIFIN-FNDE/MEC (peça 35) , considerando, em especial, a ausência do Parecer Conclusivo do Conselho Municipal de Acompanhamento e Avaliação da Execução do Programa, motivo pelo qual a área técnica sugeriu a não aprovação das contas atinentes à parcela do recursos gerida em 1999, o tomador de contas concluiu que o prejuízo importaria no valor original de R$ 64.054,78, imputando-se a responsabilidade ao Sr. Gildásio Chaves Ribeiro, uma vez que era a pessoa responsável pela gestão dos recursos federais recebidos por meio do Convênio nº 60214/99 e, no entanto, não tomou as medidas para sua devida execução e comprovação.
Em sua derradeira instrução, a Secretaria de Controle Externo de Tomada de Contas Especial (SecexTCE) propõe (peças 61-63) - com a chancela do Parquet especializado (peça 64) - julgar irregulares as presentes contas, imputando-lhe débito no valor apurado e deixando-se de lhe aplicar a multa prevista no art. 57 da Lei 8.443/1992 ante a prescrição da pretensão punitiva.
Endosso o referido encaminhamento, incorporando a respectiva análise às minhas razões de decidir.
Verifico que os recursos foram transferidos ao longo dos exercícios de 1999 e 2000 (peça 3) , o fato gerador do débito se configurou na data do depósito em conta corrente (R$ 32.021,43 em 9/9/1999, e R$ 32.021,43 em 17/11/1999 - peça 22) . A primeira comunicação teve lugar em 18/10/2001, por meio dos ofícios constantes da peça 18, item 6.1.2, recebidos conforme atestam os AR's constantes das peças 13, 17 e 25.
Assim, o responsável teria sido regularmente notificado na fase interna da TCE quanto à necessidade de encaminhar documentação complementar da prestação de contas do convênio.
No âmbito do TCU, a citação do responsável se deu em endereços constantes nos sistemas CPF da Receita Federal e Renach (peças 50, 54 e 57) . A entrega dos ofícios citatórios nesses endereços consta das peças 53 e 56 deste processo (rastreamento via correios) , bem como por edital à peça 58 e 59, compilados no Despacho de conclusão das comunicações processuais (peça 60) .
No entanto, o responsável não compareceu aos autos para apresentar suas alegações de defesa, tampouco recolheu aos cofres públicos o valor do débito apurado. Nos termos do art. 12, § 3º, da Lei 8.443/1992, deve então ser considerado revel, dando-se prosseguimento aos autos.
Não tendo o ex-prefeito apresentado a comprovação da boa e regular aplicação dos recursos que eram de suas responsabilidades, e tendo se mantido silente em relação à citação promovida por este Tribunal, inexistem elementos nos autos capazes de sanear as irregularidades apontadas pela unidade técnica deste Tribunal.
Consoante jurisprudência pacífica desta Corte, compete ao gestor prestar contas da integralidade das verbas federais recebidas, cabendo-lhe o ônus da prova quanto à boa e regular aplicação desses recursos.
Quanto à pretensão punitiva do TCU, conforme Acórdão 1441/2016-TCU-Plenário, que uniformizou a jurisprudência acerca dessa questão, subordina-se ao prazo geral de prescrição indicado no art. 205 do Código Civil, que é de 10 anos, contado da data de ocorrência da irregularidade sancionada, nos termos do art. 189 do Código Civil, sendo este prazo interrompido pelo ato que ordenar a citação, a audiência ou a oitiva do responsável. No caso em exame, ocorreu a prescrição, uma vez que os fatos geradores das irregularidades identificadas ocorreram em 28/2/2001 (peça 11) , quando a prestação de contas foi apresentada pelo Sr. Gildásio Ribeiro, e o pronunciamento de unidade que autorizou a citação ocorreu somente em 20/8/2020.
Destarte, entendo que as contas do responsável sejam julgadas irregulares, nos termos do art. 202, § 6º, do Regimento Interno do TCU, com a imputação do débito atualizado monetariamente e acrescido de juros de mora, nos termos do art. 202, § 1º, do Regimento Interno do TCU, deixando-se de lhe aplicar a multa prevista no art. 57 da Lei 8.443/1992 ante a prescrição da pretensão punitiva.
Apropriado, ainda, nos termos do art. 16, § 3º, da Lei 8.443/92, c/c o § 7º do art. 209, do RI/TCU, dar ciência da deliberação à Procuradoria da República no Estado do Maranhão para adoção das medidas que considere cabíveis.
Por fim, deixo de acolher a proposta da unidade instrutiva de autorizar, desde já, o parcelamento das dívidas, por entender que essa medida somente deve ser adotada mediante solicitação das partes.
Ante o exposto, manifesto-me por que o Tribunal aprove o Acórdão que ora submeto à deliberação deste Colegiado.
TCU, Sala das Sessões, em 23 de novembro de 2021.
AUGUSTO SHERMAN CAVALCANTI 
Relator